ACORDAO-COMPLETO-2373870

ACÓRDÃO 2191/2019 ATA 35/2019 - PLENÁRIO

VISTOS, relatados e discutidos estes autos de Agravo em Representação interposto pelo Conselho Regional de Administração do Amazonas para revogar os efeitos da medida cautelar expedida em despacho decisório e confirmada pelo Acórdão 1954/2019-TCU-Plenário.
ACORDAM os ministros do Tribunal de Contas da União, reunidos em Sessão Plenária, diante das razões expostas pelo relator, em:
9.1. conhecer do agravo interposto pelo Conselho Regional de Administração do Amazonas, por atender aos requisitos de admissão dispostos no art. 289 do RI/TCU, dando-lhe provimento parcial;
9.2. com fulcro no §1º do art. 289 do RI/TCU, referendar, até que o Tribunal decida sobre o mérito da matéria nestes autos, as medidas adotadas no despacho decisório à peça 20, de 6/9/2019;
9.3. encaminhar cópia desta deliberação ao Conselho Regional de Administração do Amazonas e à representante;
9.4. restituir os presentes autos à Selog, para a análise dos novos elementos e para a continuidade na adoção das demais providências determinadas no despacho decisório à peça 7.

Agravo em representação para revogar os efeitos da medida cautelar expedida em despacho decisório e referendada pelo Plenário.

Conselho Regional de Administração do Amazonas.

3. Interessado/Agravante: Conselho Regional de Administração do Amazonas.

13.1. Ministros presentes: Ana Arraes (na Presidência), Benjamin Zymler, Augusto Nardes, Raimundo Carreiro e Bruno Dantas.
13.2. Ministros-Substitutos convocados: Augusto Sherman Cavalcanti e Marcos Bemquerer Costa.
13.3. Ministros-Substitutos presentes: André Luís de Carvalho e Weder de Oliveira (Relator).

ACORDAO-COMPLETO-2482674

Acórdão de Relação 1360/2021 - Plenário

Acórdão de Relação

ACORDAO-COMPLETO-2383210

Acórdão de Relação 2689/2019 - Plenário

WEDER DE OLIVEIRA

Ministro-Substituto Weder de Oliveira.

Adoto como relatório o despacho prolatado em 6/9/2019[footnoteRef:2], que apreciou o agravo interposto pelo Conselho Regional de Administração do Amazonas e fundamentou a reforma da medida cautelar determinada pelo despacho decisório à peça 7, de 19/8/2019, referendada pelo Plenário, por meio do Acórdão 1954/2019-TCU-Plenário: [2:  Peça 20.] 
"Cuida-se de agravo interposto pelo Conselho Regional de Administração do Amazonas[footnoteRef:3] com o intento de obter a revogação da medida cautelar expedida em decisão monocrática de 19/8/2019[footnoteRef:4] e confirmada pelo Acórdão 1954/2019-TCU-Plenário. Na referida decisão determinei, cautelarmente, a suspensão do prosseguimento do pregão presencial CRA/AM 2/2019, bem como autorizei a realização de oitivas e diligências. [3:  Peça 15.]  [4:  Peça 7.] 
2.	Originalmente, estes autos tratam de representação formulada pela empresa C. B. Oliveira, com pedido de concessão de medida cautelar, noticiando possíveis irregularidades ocorridas no âmbito do pregão presencial 2/2019, do tipo menor preço global, para registro de preços, promovido pelo Conselho Regional de Administração do Amazonas.
3.	A licitação em apreço tem como objeto a contratação de empresa especializada para a prestação, sob demanda, de serviços de organização de eventos, com a viabilização de infraestrutura e o fornecimento de apoio logístico, compreendendo planejamento, estratégia, organização, execução e avaliação dos eventos realizados pela autarquia[footnoteRef:5]. [5:  Peça 1, p. 32-33.] 
4.	O valor estimado da contratação é de R$ 2.555.856,41, para o período de 12 meses.
5.	Na primeira instrução, a Secretaria de Controle Externo de Aquisições Logísticas considerou presente o requisito do fumus boni iuris, em síntese, pelos seguintes motivos:
a) adoção da modalidade pregão presencial, em detrimento da modalidade eletrônica, contrariando a legislação e a jurisprudência deste Tribunal;
b) opção pela adjudicação por preço global, em detrimento da adjudicação por item, afrontando a legislação e a Súmula TCU 247;
c) inserção, no item 6.1.2.1 do edital, da exigência de que a licitante comprovasse registro de seu responsável técnico junto ao Conselho Regional de Administração, a qual é incabível, pois o objeto da contratação não tem relação direta com as atividades inerentes à profissão de administrador;
d) inserção, no item 6.1.2.3 do edital, da exigência de que os atestados de capacidade técnica sejam registrados no respectivo Conselho Regional de Administração, extrapolando os limites estabelecidos pela legislação e contrária à jurisprudência deste Tribunal.
6.	Também entendeu configurado o requisito do periculum in mora, ante a informação de que o certame em questão já se encontra concluído, tendo sido seu objeto, inclusive, adjudicado à licitante Barcelos Eventos Ltda., estando na iminência da assinatura da ata de registro de preços. De outra parte, acrescentou que não se encontrava presente o pressuposto do periculum in mora reverso, uma vez que o serviço a ser contratado não é essencial ao funcionamento da atividade finalística da entidade.
7.	A unidade instrutiva consignou, assim, que não se vislumbrava qualquer impacto no órgão ou na sociedade com a possível concessão de medida cautelar, haja vista o serviço a ser contratado não ser essencial às atividades da unidade jurisdicionada.
8.	Entretanto, a Selog ressaltou que não foi possível constatar, nos autos, as pertinentes justificativas que ensejaram a inserção das exigências contidas nos itens 6.1.2.1 e 6.1.2.3 do edital, nem em relação à opção pela realização de pregão presencial e pela adjudicação por preço global. Assim, considerou oportuna, previamente à concessão de eventual medida cautelar, a realização de oitiva prévia e de diligência à entidade contratante.
9.	Desse modo, propôs[footnoteRef:6]: [6:  Peça 4-6.] 
'20.1. conhecer da representação, satisfeitos os requisitos de admissibilidade constantes no art. 113, § 1º, da Lei 8.666/1993, c/c os arts. 235 e 237, VII, do RI/TCU, e no art. 103, § 1º, da Resolução - TCU 259/2014;
20.2. realizar a oitiva prévia do Conselho Regional de Administração do Amazonas (CRA/AM) e da empresa Barcelos Eventos Ltda. (CNPJ 19.086.382/0001-46) , com fulcro no art. 276, § 2º, do RI/TCU, para que, no prazo de cinco dias úteis, se pronunciem, referente ao edital do pregão presencial 2/2019 (processo 476919.000231/2019) , acerca da existência dos pressupostos da medida cautelar pleiteada e acerca dos indícios de irregularidade indicados nesta instrução, em especial quanto aos seguintes tópicos:
a) adoção, sem justificativa, da modalidade pregão presencial, em detrimento da modalidade eletrônica, contrariando o art. 4º § 1º, do Decreto 5.450, de 31 de maio de 2005, bem como a jurisprudência deste Tribunal (Acórdão 6441/2011-TCU-Primeira Câmara; 1549/2009-TCU-Plenário; Acórdão 2290/2017-TCU-Plenário; Acórdão 2789/2013-TCU-Plenário; e Acórdão 740/2019-TCU-Plenário) ;
b) opção, sem justificativa, de adjudicação por preço global, em detrimento da adjudicação por item, em afronta à Súmula TCU 247, bem como o art. 37, XXI, da Constituição Federal;
c) inserção injustificada do item 6.1.2.1, que exige da licitante a comprovação de registro e de seu responsável técnico junto ao Conselho Regional de Administração, sendo que o objeto da contratação não tem relação direta com as atividades inerentes à profissão de administrador, contrariando o art. 1º da Lei 6.839, de 30 de outubro de 1980; o art. 3º, c/c art. 12, § 2º, do Decreto 61.934, de 22 de dezembro de 1967; e a jurisprudência deste Tribunal (Acórdão 1884/2015-TCU-Primeira Câmara; Acórdão 473/2004-TCU-Plenário; e Acórdão 1449/2003-TCU-Plenário) ;
d) inserção injustificada do item 6.1.2.3, que exige que os Atestados de Capacidade Técnica sejam registrados no respectivo Conselho Regional de Administração, exigência esta que extrapola os limites estabelecidos pela legislação, notoriamente o art. 30, inciso II, § 1º, da Lei n. 8.666, de 21 de junho de 1993, e jurisprudência deste Tribunal (Acórdão 655/2016-TCU-Plenário; Acórdão 2789/2016-TCU-Plenário) ;
e) demais informações que julgar necessárias; e
f) designação formal de interlocutor que conheça da matéria para dirimir eventuais dúvidas, informando nome, função/cargo, e-mail e telefone de contato.
20.3. diligenciar o Conselho Regional de Administração do Amazonas (CRA/AM) , com fundamento nos art.s 157 e 187 do Regimento Interno deste Tribunal, para que, no prazo de cinco dias úteis, disponibilize eletronicamente ou encaminhe cópia do processo administrativo n. 476919.000231/2019, referente ao Pregão Presencial 2/2019.
20.4. alertar o Conselho Regional de Administração do Amazonas (CRA/AM) quanto à possibilidade de o TCU vir a conceder medida cautelar para a suspensão do certame, caso haja indicativo de afronta às normas legais e/ou possibilidade de ocorrência de prejuízos à Administração, ou mesmo de determinar a anulação dos atos decorrentes do certame, caso haja elementos suficientes para a decisão de mérito após a realização da oitiva prévia, com base no disposto no art. 276, § 6º, do Regimento Interno deste Tribunal.'
II
10.	Conforme análise procedida pela Selog, encontravam-se configurados os requisitos para a concessão da cautelar sem oitiva prévia. Assim, em 19/8/2019[footnoteRef:7], determinei: [7:  Peça 7.] 
'a) ao Conselho Regional de Administração do Amazonas, cautelarmente, nos termos do art. 276, caput, do RI/TCU, que suspenda o prosseguimento do pregão presencial 2/2019;
b) à Secretaria de Controle Externo de Aquisições Logísticas (Selog) que promova a oitiva do Conselho Regional de Administração do Amazonas e da empresa Barcelos Eventos Ltda., com fulcro no art. 276, § 3º, do RI/TCU, para que, no prazo de (15) quinze dias úteis, manifestem-se acerca da existência dos pressupostos da medida cautelar pleiteada e sobre os fatos apontados na representação formulada pela empresa C. B. Oliveira, envolvendo possíveis irregularidades no edital do pregão presencial 2/2019 (processo 476919.000231/2019) , em especial quanto aos seguintes tópicos:
b.1) adoção, sem justificativa, da modalidade pregão presencial, em detrimento da modalidade eletrônica, contrariando o art. 4º, § 1º, do Decreto 5.450/2005, bem como a jurisprudência deste Tribunal (Acórdão 6441/2011-TCU-Primeira Câmara, 1549/2009-TCU-Plenário, 2290/2017-TCU-Plenário, 2789/2013-TCU-Plenário e 740/2019-TCU-Plenário) ;
b.2) opção, sem justificativa, de adjudicação por preço global, em detrimento da adjudicação por item, em afronta à Súmula TCU 247, bem como o art. 37, XXI, da Constituição Federal;
b.3) inserção injustificada do item 6.1.2.1, que exige comprovação de registro da licitante e de seu responsável técnico junto ao Conselho Regional de Administração, sendo que o objeto da contratação não tem relação direta com as atividades inerentes à profissão de administrador, contrariando o art. 1º da Lei 6.839/1980; o art. 3º c/c art. 12, § 2º, do Decreto 61.934/1967; e a jurisprudência deste Tribunal (Acórdão 1884/2015-TCU-Primeira Câmara, 473/2004-TCU-Plenário e 1449/2003-TCU-Plenário) ;
b.4) inserção injustificada do item 6.1.2.3, que exige que os atestados de capacidade técnica sejam registrados no respectivo Conselho Regional de Administração, exigência que extrapola os limites estabelecidos pela legislação, notadamente o art. 30, II, § 1º, da Lei 8.666/1993, e a jurisprudência deste Tribunal (Acórdão 655/2016-TCU-Plenário e 2789/2016-TCU-Plenário) ;
b.5) demais informações que julgar necessárias;
c) ao Conselho Regional de Administração do Amazonas que realize a designação formal de interlocutor que conheça da matéria para dirimir eventuais dúvidas, informando nome, função/cargo, e-mail e telefone de contato.
d) à Secretaria de Controle Externo de Aquisições Logísticas (Selog) que:
d.1) diligencie junto ao Conselho Regional de Administração do Amazonas, com fundamento nos art. 157 e 187 do RI/TCU, para que, no prazo de 5 (cinco) dias úteis, disponibilize eletronicamente ou encaminhe cópia do processo administrativo 476919.000231/2019, referente ao pregão presencial 2/2019;
d.2) alerte o Conselho Regional de Administração do Amazonas quanto à possibilidade de o TCU determinar a anulação dos atos decorrentes do certame, caso haja elementos suficientes para a decisão de mérito após a realização da oitiva, com base no disposto no art. 276, § 6º, do RI/TCU;
d.3) envie cópia da instrução à peça 4 e do presente despacho ao Conselho Regional de Administração do Amazonas e à empresa Barcelos Eventos Ltda., para ciência e com vistas a subsidiar as respectivas manifestações.'
11.	A referida cautelar foi referendada pelo Plenário desta Corte, mediante o acórdão 1954/2019, em sessão de 21/8/2019[footnoteRef:8]. [8:  Peça 10.] 
III
12.	Procedidas as devidas comunicações, o CRA/AM apresentou, em 27/8/2019, agravo contra a mencionada decisão, nos seguintes termos[footnoteRef:9]: [9:  Peça 15.] 
'CONSELHO REGIONAL DE ADMINISTRAÇÃO DO ESTADO DO AMAZONAS - CRA/AM, autarquia federal, com sede na Rua Apurinã, 71 , Bairro Praça 14 de Janeiro, Manaus - AM, 69020-170, telefone: (92) 3303-7100 / E-mail: conselho@craam.org.br, por intermédio de seus procuradores infra afirmados, mediante procuração em anexo, vêm, mui respeitosamente, a presença de Vossa Excelência, com fulcro no art. 289, do Regimento Interno desta Corte, opor recurso de
AGRAVO COM PEDIDO DE SUSPENSÃO DE CAUTELAR
Com fundamento nos artigos 289 e 276 §5°, por dano inverso em face do Acórdão 1954/2019, de relatoria do ministro substituto Weder de Oliveira, pelas razões de direito a seguir apresentadas.
I - DO OBJETO DA SUSPENSÃO
A decisão objurgada suspendeu cautelarmente o processo licitatório ora impugnado que visa a contratação de empresa especializada para a prestação, sob demanda, de serviços de organização de eventos, com a viabilização de infraestrutura e o fornecimento de apoio logístico.
Anote-se, de plano, que a vulneração da liminar concedida causará grave lesão à segurança jurídica, economia popular e acesso à ordem jurídica justa, visto que o contrato já se encontra assinado e sendo executado, e há inclusive evento do Conselho Regional de Administração do Amazonas, ora agravado, a ser realizado em 18 e 19 de setembro de 2019, com ampla divulgação, o dia e local agendados junto ao local e com os palestrantes, ingressos à venda e com lotes de vendas já encerrados.
II - DOS REQUISITOS DE ADMISSIBILIDADE DA SUSPENSÃO:
2.1. DO CABIMENTO DA SUSPENSÃO:
Como cediça, a suspensão da medida cautelar imposta pode ser agravada dentro do prazo de 5 dias da citação, conforme Regimento Interno do TCU, que se deu dia 22/8/2016 e por isso se mostra tempestiva.
Nada obstante sê-lo cabível, em regra, no afã de se obter um comando prestacional negativo em relação àquele obtido pelo opositor do Poder Público em Juízo, não se pode olvidar de que a defesa dos valores relativos aos objetos indicados supra reclama um provimento ativo como medida imprescindível à proteção do interesse público, tendo em vista a execução contratual em voga e a existência de evento já planejado e amplamente divulgado nas mídias sociais e imprensa tradicional com diversos ingressos vendidos, inclusive com palestrantes convidados agendados e cronogramas divulgados, conforme anexos.
2.2. DA CONTEXTUALIZAÇÃO FÁTICA OBJETIVA
Trata-se de pedido de suspensão de cautelar por dano inverso, visando interromper decisão cautelar prolatada pelo referido acórdão.
A referida medida cautelar concedida à C. B. de Oliveira, após representação por possíveis irregularidades ocorridas na condução do pregão presencial para registro de preços 2/2019, promovido por este Conselho Regional de Administração do Amazonas, o qual tem por objeto a contratação de empresa especializada para a prestação, sob demanda, de serviços de organização de eventos, com a viabilização de infraestrutura e o fornecimento de apoio logístico, compreendendo planejamento, estratégia, organização, execução e avaliação dos eventos realizados pela autarquia.
Desta forma o agravante se socorre do presente instrumento para promover a suspensão da medida cautelar. Entretanto, há evidente ausência do periculum in mora, uma vez que o objeto do contrato já se encontra adjudicado e o contrato já se encontra assinado e em execução, inclusive com evento agendado.
2.3. SUSPENSÃO DA CAUTELAR E A PRESENÇA DOS SEUS REQUISITOS
Basilarmente, procurando conceituar licitação, dentre vários conceitos, pedimos permissão para transcrever o conceito encontrado na doutrina de Adair Loredo Santos e Carlos Eduardo Inglesi, como sendo:
Licitação é um procedimento administrativo formal através do qual a Administração escolhe a proposta mais vantajosa para o contrato de seu interesse. Caracteriza a licitação por ser um procedimento administrativo formal que deve obedecer ao estatuto da licitação, configurado na Lei 8.666, de 21 de junho de 1993, que estabelece o rito pelo qual deve a Administração seguir para contratar objetos de seu interesse. Ensina Helly Lopes Meirelles que: Na verdade, a licitação é uma sucessão ordenada de atos que se desencadeiam, para o público, com o edital e se findam com a adjudicação de seu objeto vencedor. Tais atos - edital ou convite, verificação de idoneidade ou habilitação, julgamento e adjudicação - obedecem rigidamente ao estabelecido em lei e não admitem discricionariedade na sua realização, salvo na faixa em que a norma legal autoriza preferências técnicas e opções administrativas de conveniência e oportunidade. O procedimento é formal e, portanto, vinculado, não dando à Administração qualquer opção subjetiva, devendo agir sempre de forma objetiva e nos limites impostos pelos princípios da licitação, sob pena de nulidade do procedimento. (Santos, Adair Loredo. Direito Administrativo: interpretação doutrinária, legislação, prática, jurisprudência comentada. Adair Loredo Santos, Carlos Eduardo lnglesi. 1. Ed. São Paulo: Primeira Impressão, 2008. Página 133) .
Corroborando com os esclarecimentos de Marçal Justen Filho, no sentido de que a Administração deve estar vinculada aos termos do edital, Adair Loredo Santos e Carlos Eduardo Inglesi vão no mesmo sentido:
O edital de licitação decorre do princípio da legalidade e da presunção de legitimidade do Poder Público, devendo este confeccionar o edital discriminando seu objeto e as condições para participação dos licitantes interessados, porque a elas ficam vinculados.
Logo, surgindo a necessidade e o interesse de contratar os serviços, ato seguinte deve ser decidido a modalidade, tipo, limites, termos de edital entre outros.
Assim, o Conselho Regional de Administração do Amazonas, como ente integrante da Administração Pública é regido pela Lei de Licitação 8.666/93, a fim de que haja um acordo de vontades para a formação de vinculo e a estipulação de obrigações recíprocas, respeitados os preceitos e garantias constitucionais da ampla concorrência, objetividade, razoabilidade, isonomia, tudo a fim de se selecionar a proposta mais vantajosa ao interesse público e social.
Logo, não resta dúvidas que o ato administrativo tem a seu favor uma presunção juris tantum de legalidade, legitimidade e veracidade, e, por isso, não se desincumbindo o impugnante do ônus probatório dos alegados vícios no procedimento licitatório, nos termos do art. 373, I, do CPC, sendo assim, a rejeição do recurso é a medida que se impõe.
Vejamos as lições do sempre saudoso professor Hely Lopes Meireles, que traz em seu ensinamento que a liminar pode ser tão prejudicial à parte quanto a sua concessão, Mandado de Segurança. São Paulo: Ed. Malheiros, op. Cit. p. 94:
Não abonamos essa orientação parcial, que só autoriza o reexame da liminar concedida, pois que sua denegação pode ser tão parcial, que só autoriza o reexame da liminar concedida, pois que sua denegação pode ser tão prejudicial à parte quanto a sua concessão. Equitativo será que o Presidente do Tribunal competente tanto possa suspender como conceder ou restabelecer a liminar até julgamento final do mandado, e assim já decidiu o TJSP em acórdão pioneiro (AgRg no MS 17.526-1, j. 18/10/1981) .
Dessa forma, fica patente que o afastamento dos efeitos da cautelar, semelhante ao afastamento que se pretende em uma liminar, causa dano inverso ao jurisdicionado, à economia popular e segurança jurídica.
Vejamos que mais uma vez, resta esclarecer que o Conselho Regional de Administração do Amazonas, ente público que é, após a adjudicação da licitação, convocou o vencedor à assinatura do contrato foi realizada no dia 12/8/2019 e tomou o número 2/2019, a medida cautelar só foi conhecida com a citação no dia 22/8/2019, ou seja, 10 dias após a assinatura do contrato, e neste interim a execução contratual se iniciou.
Antes de adentrar no pedido resta saber que uma vez adjudicado o objeto da licitação, entre a administração e o primeiro colocado no certame, os demais licitantes não se obrigarão pelos efeitos da sua proposta, ou seja, não precisarão manter as suas propostas iniciais.
Para Hely Lopes Meirelles os efeitos da adjudicação são:
1) aquisição do direito de contratar com a administração nos temos em que o adjudicatário venceu a licitação;
2) a vinculação do adjudicatário a todos os encargos estabelecidos no edital e aos prometidos na sua proposta;
3) a sujeição do adjudicatário as penalidades previstas no edital e à perda de eventuais garantias oferecidas, se não assinar o contrato no prazo e condições estabelecidos;
4) o impedimento de a Administração contratar o objeto licitado com qualquer outro que não seja o adjudicatário;
5) a liberação dos licitantes vencidos dos encargos da licitação.
Entretanto, a Administração deverá convocar o vencedor para firmar o contrato. Essa convocação é feita de acordo com o previsto no ato convocatório-edital.
O prazo determinado é de cinco dias.
Se o interessado não puder comparecer, esse prazo poderá ser prorrogado uma vez, desde que por motivo justificado. Se o vencedor da licitação não comparecer para assinar o termo do contrato, a Administração poderá convocar outro licitante remanescente, atendendo a ordem de classificação.
O interessado que não comparecer no prazo da convocação ficará sujeito às sanções previstas no art. 81 da Lei 8.666/93.
Deste modo procede-se a análise da proposta do licitante classificado, habilitação, fase recursal, adjudicação, homologação e somente após superar todas as etapas a Administração convocará a empresa para assinatura do contrato e se mesmo assim a empresa não assinar. Tal entendimento encontra respaldo na Lei 10.520 /2002 e nos decretos 5.450/02 e 3.555/00, nos seguintes termos, respectivamente:
Lei 10.520/02:
Art. 4º A fase externa do pregão será iniciada com a convocação dos interessados e observará as seguintes regras:
 (...) 
XXII - homologada a licitação pela autoridade competente, o adjudicatário será convocado para assinar o contrato no prazo definido em edital; e
 (...) 
XXIII - se o licitante vencedor, convocado dentro do prazo de validade da sua proposta, não celebrar o contrato, aplicar-se-á o disposto no inciso XVI.
 ( ... ) 
XVI - se a oferta não for aceitável ou se o licitante desatender às exigências habilitatórias, o pregoeiro examinará as ofertas subsequentes e a qualificação dos licitantes, na ordem de classificação, e assim sucessivamente, até a apuração de uma que atenda ao edital, sendo o respectivo licitante declarado vencedor;
Decreto 5450/05:
Art. 27. (...) 
§ 3º O vencedor da licitação que não fizer a comprovação referida no § 2º ou quando, injustificadamente, recusar-se a assinar o contrato ou a ata de registro de preços, poderá ser convocado outro licitante, desde que respeitada a ordem de classificação, para, após comprovados os requisitos habilitatórios e feita a negociação, assinar o contrato ou a ata de registro de preços, sem prejuízo das multas previstas em edital e no contrato e das demais cominações legais.
Decreto 3555/00:
Art. 11 . A fase externa do pregão será iniciada com a convocação dos interessados e observará as seguintes regras:
 (...) 
XXII - quando o proponente vencedor não apresentar situação regular, no ato da assinatura do contrato, será convocado outro licitante, observada a ordem de classificação, para celebrar o contrato, e assim sucessivamente, sem prejuízo da aplicação das sanções cabíveis, observado o disposto nos incisos XV e XVI deste artigo;
Mister observar que no pregão o prazo de validade das propostas é de 60 (sessenta dias) se outro não estiver fixado no edital, conforme art. 6° da Lei 10.520/2002, portanto dentro do prazo de validade o licitante estará obrigado a manter seu preço e não poderá recusar a contratação pelo preço ofertado, apenas será liberado do compromisso se transpassado o prazo de validade da proposta, a não ser que o licitante concorde com a prorrogação da sua validade.
Com isso, como se observa, a administração, por força do art. 64 da Lei 8.666/1993 deverá convocar o licitante vencedor para assinatura do contrato, sob pena de se impor penalidade ao vencedor que não comparecer ao ato. Sendo assim, Excelência, o gestor público nada mais faz do que obedecer a legislação pátria quando convoca e assina contrato com o vencedor da licitação que apresentou proposta altamente vantajosa para a administração com refação ao segundo colocado, sob pena deste incorrer em sanções legais.
2.4. DA ASSINATURA E EXECUÇÃO DO CONTRATO - PERDA DO OBJETO CAUTELAR
Muito embora o deferimento da medida provisória possa assumir um caráter satisfativo de um direito provável (no caso de tutela antecipada) ou preservatório (de garantia da inteireza da sentença - no caso da cautelar) , não pode, em nenhuma hipótese, a concessão de tal medida produzir desproporcional perigo ou risco de grave dano ao demandado ou a terceiros.
Como, por exemplo, o que, há muito, passou-se a denominar grave lesão à ordem pública, compreendendo nesse conceito a chamada ordem administrativa em geral, ou seja, o normal andamento da execução do serviço público, o regular prosseguimento das obras públicas e o devido exercício das funções da administração pelas autoridades constituídas (TFR; suspensão da segurança 4405-SP, DJU 7/12/79, p. 9221; agravo regimental na suspensão de liminar ou antecipação de tutela 00094204420124010000. TRF1. Corte Especial. Pub.: 11/1/2013) , e, em uma ótica mais ampla, grave lesão ao direito da parte requerida ou de terceiros.
Assim, para a concessão da tutela provisória de urgência do tipo cautelar, concedida ou não em caráter liminar, devem restar atendidos três requisitos: o fumus boni iuris e o periculum in mora, como requisitos positivos; e a ausência de periculum in mora inverso, como requisito negativo.
Esses requisitos devem ser comprovados e independem da vontade, imposição de ordem moral, senso de justiça ou qualquer outro condicionante subjetivo que possa estar adstrito ao magistrado no momento de seu julgamento, a despeito da controvérsia quanto à possibilidade de deferimento de ofício das espécies de tutela de urgência.
Deve ser assinalado - evitando qualquer dúvida a respeito - que o ônus da prova quanto à efetiva presença (no caso concreto) dos requisitos autorizadores da providência de urgência (de natureza antecipada ou cautelar; e em forma ou não de liminar) é de exclusiva responsabilidade da parte requerente. Cabe a esta, portanto, a inequívoca e compulsória comprovação de que se encontram sempre presentes, na hipótese trazida à colação, todos os pressupostos que viabilizam o legítimo deferimento da medida pretendida, ou seja, os requisitos positivos (que devem estar sempre presentes) : periculum in mora e fumus boni iuris e os requisitos negativos (que, ao reverso, devem sempre estar ausentes) : a não ocorrência de irreversibilidade dos efeitos da decisão (art. 300, §3° do CPC/15) - para o caso de tutela antecipada - e a não produção do denominado periculum in mora inverso ou, em outras palavras, a grave lesão à parte contrária ou à ordem pública (incluindo, nesta classificação, a lesão à ordem administrativa etc.) .
Não comprovado qualquer dos pressupostos permissivos da medida vindicada, deve o julgador proceder ao imediato indeferimento da mesma, considerando, sobretudo, o caráter excepcional que sempre reveste a concessão da tutela provisória, exteriorizado ou não através da medida liminar.
A regra, por efeito conclusivo, deve ser o indeferimento da providência de urgência, notadamente quando houver razoável dúvida quanto à prova (que deve ser relativamente insofismável) de seus requisitos autorizadores.
Esta é exatamente a razão segundo a qual é lícito ao juiz fundamentar sumariamente (pela ausência de efetiva comprovação dos requisitos autorizadores) o pronunciamento judicial indeferitório da medida provisória, pois doutra forma ocorreria efetiva inversão do ônus probatório, ou seja, - em lugar de a parte requerente ter de comprovar a presença de todos os requisitos autorizadores da medida provisória -, restaria ao juiz demonstrar, de forma inequívoca, a ausência de pelo menos um dos pressupostos condicionantes do deferimento da providência de urgência requerida.
Pois bem não assiste mais razão ao deferimento da medida cautelar uma vez que após a adjudicação, houve a assinatura do contrato e sua consequente execução, o que leva a perda do objeto da medida cautelar.
Inclusive há evento iminente do CRA/AM, em parceria com diversos entes públicos que ocorrerá em 18 e 19 de setembro de 2019 já amplamente divulgado na imprensa e mídias sociais, conforme anexo.
O evento é uma realização do Conselho Regional de Administração do Amazonas em parceira com o Conselho Federal de Administração e Instituições de Ensino Superior do Amazonas (IES) e tem como objetivo contribuir com o crescimento e aprimoramento dos profissionais de Administração, empresários e acadêmicos da área.
Renomados profissionais regionais e nacionais já estão confirmados como palestrantes/facilitadores do encontro: o Adm. Mauro Kreuz - presidente do Conselho Federal de Administração, o empresário Jaime Benchimol, o empresário e professor da FGV Dimitri Villela, o educador financeiro Diego Monteiro, entre outros.
O encontro contará ainda com o apoio do Sebrae, Parque de Ideias e Marinho Comércio Exterior para a realização de oficinas com metodologias/técnicas inovadoras como Startups Mundi, Lego Serious Ptay e Brainwriting, que serão oferecidas aos participantes, mediante a inscrição prévia (vagas limitadas) .
As inscrições já estão abertas e com lotes de ingressos encerrados, conforme se pode pesquisar no sítio eletrônico: https://www.sympla.com.br/xviiencontro-de-administracao-do-amazonas 5765267.
 (...) 
Assim, Excelência podemos demonstrar o periculum in mora inverso, capaz de ensejar a revogação da cautelar deferida, uma vez que sua manutenção causará danos públicos. Pois, com a suspensão de contrato em execução firmado, por meio de processos licitatórios pautados nas orientações deste Tribunal e na legislação pertinente que garantiram a devida vantagem para a administração quando contratou serviço em valores bem inferiores ao do segundo colocado. A administração deverá reembolsar todos os valores dos ingressos já pagos; deverá devolver o local previamente reservado, devendo arcar com os custos do cancelamento, deverá cancelar o convite com os palestrantes já agendados, causando prejuízos a estes que disponibilizaram suas agendas para palestrar ao público, entre outros fatores morais e prejudiciais à representação da categoria.
5-DO PEDIDO
De todo o exposto, resta claro e induvidoso que a decisão impugnada, prolatado no r. acordão, causa imediata lesão à ordem e aos interesses públicos vez que o contrato encontra-se assinado e em execução. Havendo grande evento em divulgação do CRA em parceria com diversos outros entes público; com data agendada para os dias 18 e 19 de setembro de 2019 com convidados nacionais, razão pela qual pugna-se pelo seguinte:
1. Conhecimento e provimento do presente recurso de agravo para que nos termos do RI do TCU suspenda os efeitos cautelares impostos:
a. Reconhecendo a perda do objeto cautelar em virtude da assinatura e execução do contrato em virtude da presunção juris tantum dos atos administrativos;
b. Reconheça o periculum in mora inverso em virtude de iminente realização evento pelo CRA/AM em parceria com diversos entes públicos e privados, capazes de ensejar danos irreparáveis morais e materiais à administração pública, pois o evento já possui data e local para acontecer; com cronograma e palestrantes está amplamente divulgados e previamente agendados, inclusive com lotes de ingressos vendidos e esgotados;
c. Suspensão da medida até o trânsito em julgado da actio principalis; (...) '
IV
13.	Conforme informado no agravo e na resposta ao ofício, o CRA/AM, em 12/8/2019, firmou a ata de registro de preços[footnoteRef:10] e o contrato 2/2019[footnoteRef:11]. Assim, o conselho defendeu que a medida cautelar teria perdido o objeto. [10:  Peça 18, p. 45.]  [11:  Peça 15, p. 35-38.] 
14.	Aduziu, ainda, que, logo após o início da execução contratual, teriam sido iniciadas as providências para a realização da 17ª edição do evento 'Encontro de Administração do Amazonas', programado para ocorrer nos dias 18 e 19/9/2019[footnoteRef:12]. Segundo o recorrente, tal evento é uma realização do CRA/AM com o Conselho Federal de Administração e instituições de ensino Superior do Amazonas e tem como objetivo contribuir com o crescimento e aprimoramento dos profissionais de administração, empresários e acadêmicos da área. [12:  Peça 15, p. 102-107.] 
15.	Nesse sentido, o CRA/AM elencou as possíveis consequências da manutenção da cautelar em questão:
' (...) A administração deverá reembolsar todos os valores dos ingressos já pagos; deverá devolver o local previamente reservado, devendo arcar com os custos do cancelamento, deverá cancelar o convite com os palestrantes já agendados, causando prejuízos a estes que disponibilizaram suas agendas para palestrar ao público, entre outros fatores morais e prejudiciais à representação da categoria.'
16.	Observo, primeiramente, que a assinatura da ARP e do contrato não representou descumprimento da medida cautelar adotada. Como visto, tanto a ata quanto o contrato foi assinado em 12/8/2019, antes, portanto, da prolação do despacho decisório, em 19/8/2019, e antes do referendo do Plenário, ocorrido na sessão de 21/8/2019. O conselho informou ter tomado ciência da suspensão do certame em 22/8/2019.
17.	As informações ora prestadas no agravo evidenciam elementos que configuram a existência de periculum in mora reverso quanto ao evento '17º Encontro de Administração do Amazonas', a ocorrer nos próximos dias, cujas providências para realização já se encontrariam bastante adiantadas.
18.	Entretanto, não está afastado o periculum in mora em relação a outros eventos que porventura venham a ser programados no âmbito deste contrato ou de outros contratos celebrados com base na ata de registro. Há também a possibilidade de adesões à referida ARP, derivada do pregão presencial 2/2019, que se encontra sob questionamentos quanto aos aspectos de legalidade e de economicidade[footnoteRef:13]. [13:  Peça 4.] 
19.	Cabe, portanto a reforma da cautelar, para suspender a execução do contrato 2/2019, à exceção da realização do 17º 'Encontro de Administração do Amazonas', bem como para suspender adesões à ata de registro de preços 2/2019, até a análise do mérito da representação.
20.	Feitas essas considerações, conheço do agravo interposto pelo Conselho Regional de Administração do Amazonas, por atender aos requisitos de admissão dispostos no art. 289 do RI/TCU, dando-lhe provimento parcial, a fim de, com espeque no §1º do art. 289 do RI/TCU, reformar a decisão cautelar determinada pelo despacho decisório à peça 7, de 19/8/2019, referendada pelo Plenário por meio do Acórdão 1954/2019-TCU-Plenário, para adotar as seguintes medidas, até que o Tribunal decida sobre o mérito da matéria nestes autos:
a) determinar ao Conselho Regional de Administração do Amazonas, cautelarmente, que suspenda a execução do contrato 2/2019, exceto apenas no que tange ao evento 17º 'Encontro de Administração do Amazonas', a ser realizado nos dias 18 e 19/9/2019;
b) determinar ao Conselho Regional de Administração do Amazonas, cautelarmente, com fulcro no disposto no artigo 276, caput e § 3º, do RI/TCU, que não celebre outros contratos com base na ata de registro de preços 2/2019, assim como não autorize adesões a esse instrumento contratual.
Ante o exposto, restituo os autos à Selog, para a realização das devidas comunicações referentes às providências acima delineadas."
É o relatório.

Cleyton Rafael Martins do Amaral (11691/OAB-AM) e outros, representando Conselho Regional de Administração do Amazonas.

Não atuou.

REPRESENTAÇÃO. CRA/AM. PREGÃO PRESENCIAL PARA REGISTRO DE PREÇOS 2/2019. POSSÍVEL RESTRIÇÃO AO CARÁTER COMPETITIVO DO CERTAME. ADOÇÃO DA MEDIDA CAUTELAR. AGRAVO. CONHECIMENTO. PROVIMENTO PARCIAL. REFORMA DA CAUTELAR, PARA SUSPENDER A EXECUÇÃO DO CONTRATO 2/2019, EXCETO QUANTO AO EVENTO JÁ PROGRAMADO, E SUSPENDENDO NOVAS ADESÕES À ATA DE REGISTRO DE PREÇOS 2/2019, ATÉ QUE O TRIBUNAL DECIDA SOBRE O MÉRITO DA MATÉRIA. APRECIAÇÃO PELO PLENÁRIO DAS MEDIDAS ADOTADAS NO DESPACHO À PEÇA 20. COMUNICAÇÕES.

REPRESENTAÇÃO (REPR)

Secretaria de Controle Externo de Aquisições Logísticas (Selog).

Trata-se de agravo interposto pelo Conselho Regional de Administração do Amazonas[footnoteRef:2] com o intento de obter a revogação da medida cautelar expedida em decisão monocrática de 19/8/2019[footnoteRef:3] e confirmada pelo Acórdão 1954/2019-TCU-Plenário. [2:  Peça 15.]  [3:  Peça 7.] 
Originalmente, estes autos tratam de representação formulada pela empresa C. B. Oliveira, com pedido de concessão de medida cautelar, noticiando possíveis irregularidades ocorridas no âmbito do pregão presencial 2/2019, do tipo menor preço global, para registro de preços, promovido pelo Conselho Regional de Administração do Amazonas, para a contratação de empresa especializada para a prestação, sob demanda, de serviços de organização de eventos.
Conforme análise procedida pela Selog, encontravam-se configurados os requisitos para a concessão da cautelar. Entretanto, aquela unidade instrutiva propôs que fosse realizada, previamente, oitiva do CRA/AM.
Contudo, conforme o despacho de 19/8/2019, além da presença do requisito do fumus boni iuris, constatei, no caso, a necessidade de adoção urgente de medida que impedisse a ação que pudesse dar causa a grave lesão ao erário, o que poderia tornar ineficaz a decisão de mérito, configurando o periculum in mora, não se encontrando presente, naquele momento, o periculum in mora reverso. Desse modo, determinei, cautelarmente, a suspensão do prosseguimento do pregão presencial CRA/AM 2/2019, bem como autorizei a realização de oitivas e diligências.
Entretanto, conforme informado no agravo e na resposta ao ofício, o CRA/AM, em 12/8/2019, firmou a ata de registro de preços[footnoteRef:4] e o contrato 2/2019[footnoteRef:5]. Assim, o conselho defendeu que a medida cautelar teria perdido o objeto. [4:  Peça 18, p. 45.]  [5:  Peça 15, p. 35-38.] 
Aduziu, ainda, que já estaria programada a ocorrência da 17ª edição do evento Encontro de Administração do Amazonas, para os dias 18 e 19/9/2019[footnoteRef:6]. O referido evento é uma realização do conselho com o Conselho Federal de Administração e Instituições de Ensino Superior do Amazonas (IES) e tem como objetivo contribuir com o crescimento e aprimoramento dos profissionais de administração, empresários e acadêmicos da área. [6:  Peça 15, p. 102-107.] 
Nesse sentido, o CRA/AM elencou as possíveis consequências da manutenção da cautelar em questão:
" (...) A administração deverá reembolsar todos os valores dos ingressos já pagos; deverá devolver o local previamente reservado, devendo arcar com os custos do cancelamento, deverá cancelar o convite com os palestrantes já agendados, causando prejuízos a estes que disponibilizaram suas agendas para palestrar ao público, entre outros fatores morais e prejudiciais à representação da categoria."
Ante a urgência que o caso requer, examinei as razões do referido agravo mediante despacho de 6/9/2019[footnoteRef:7]. [7:  Peça 20.] 
Observei, primeiramente, que as assinaturas da ata de registro de preços e do contrato 2/2019 não representaram descumprimento, pelo CRA/AM, da medida cautelar adotada. Como visto, o contrato foi assinado em 12/8/2019, antes, portanto, da prolação do despacho decisório, proferido em 19/8/2019, e antes do referendo do Plenário, ocorrido na sessão de 21/8/2019, sendo que a unidade jurisdicionada informou ter tomado ciência da suspensão do certame apenas em 22/8/2019.
Ademais, constatei que as informações ora prestadas no agravo evidenciam elementos que configuram a existência de periculum in mora reverso quanto ao evento "17º Encontro de Administração do Amazonas", a ocorrer nos próximos dias, cujas providências para realização já se encontrariam bastante adiantadas.
Entretanto, não está afastado o periculum in mora em relação a outros eventos que porventura venham a ser programados no âmbito deste contrato ou de outros contratos celebrados com base na ata de registro. Há também a possibilidade de adesões à referida ARP, derivada do pregão presencial 2/2019, que se encontra sob questionamentos quanto aos aspectos de legalidade e de economicidade[footnoteRef:8]. [8:  Peça 4.] 
Desse modo, conheci do agravo em comento, por atender aos requisitos previstos no art. 289 do RI/TCU, dando-lhe provimento parcial, a fim de reformar a decisão cautelar determinada pelo despacho decisório à peça 7, de 19/8/2019, referendada pelo Plenário por meio do Acórdão 1954/2019-TCU-Plenário, para determinar ao CRA/AM que, até que o Tribunal decida sobre o mérito da matéria nestes autos, suspenda a execução do contrato 2/2019, exceto quanto ao evento 17º "Encontro de Administração do Amazonas", e que não celebre outros contratos com base na ata de registro de preços 2/2019, assim como não autorize adesões a esse instrumento contratual.
Ante as razões de decidir apresentadas no relatório precedente e com fundamento nos arts. 276, § 1º, e 289, § 1º, do RI/TCU, manifesto-me por que seja adotada a decisão que ora submeto à apreciação deste Colegiado, consoante sistemática adotada por meio da Comunicação da Presidência ao Plenário em 25/10/2017.
TCU, Sala das Sessões Ministro Luciano Brandão Alves de Souza, em 11 de setembro de 2019.
Weder de Oliveira
Relator